【裁判字號】    92,上易,2555
【裁判日期】    921017
【裁判案由】    詐欺
【裁判全文】
臺灣高等法院刑事判決                          九十二年度上易字第二五五五號
    上  訴  人  臺灣板橋地方法院檢察署檢察官
    被      告  乙○○
右上訴人因被告詐欺案件，不服臺灣板橋地方法院九十二年度易字第五五七號，中華
民國九十二年七月十日第一審判決（起訴案號：臺灣板橋地方法院檢察署九十一年度
偵字第八二七四號），提起上訴，本院判決如左：
    主  文
上訴駁回。
    理  由
一、公訴意旨略以：乙○○意圖為自己不法之所有，基於概括犯意，先於九十年十一
    月底之不詳時間，在臺北縣樹林市鎮○街四０一號二樓，因甲○○欲投資檳榔攤
    生意，向甲○○詐稱可代為介紹頂讓檳榔攤事宜，使甲○○陷於錯誤而交付投資
    款項新台幣（下同）三十萬元，復承前犯意，於九十年十二月初之不詳時間，在
    臺北縣樹林市鎮○街上，與成年人林清波（另案通緝中）共同意圖不法之所有，
    向甲○○詐稱林清波為計程車車行負責人，投資車行，可每個月獲利一萬五千元
    ，使甲○○陷於錯誤交付三十萬元投資款，嗣經甲○○發現林清波非計程車車行
    負責人，而分別向乙○○及林清波催討，得知前揭款項已遭花用，始知上情，因
    認被告乙○○涉連續犯刑法第三百三十九條第一項之詐欺取財罪嫌。
二、按刑法第三百三十九條詐欺罪之成立，以意圖為自己或第三人不法所有，施用詐
    術使人將本人或第三人之物交付或得財產上不法利益為要件。所謂詐術，必須被
    詐欺人因其詐欺而陷於錯誤，若其所用方法，不能認為詐術，亦不致使人陷於錯
    誤，即不構成該罪。
三、公訴人認被告乙○○涉犯前開詐欺取財罪嫌，無非係以告訴人甲○○指訴綦詳，
    核與證人林偕國到庭結證相符，參以被告僅為計程車司機，而告訴人亦非經營貸
    放款業務，輔以二人並不熟識，若非被告施以詐術，告訴人實無貸與超出被告償
    還範圍之理等情，為其論斷依據。惟訊據被告乙○○固坦承積欠告訴人甲○○借
    款債務三十萬元，及另以黃金鑽錶借款五萬元，有簽寫讓渡證書以其所有之車號
    八Ａ─二七三號之計程車一輛作為擔保等情，惟堅決否認有詐欺取財犯行，辯稱
    ：伊與告訴人係單純借款，告訴人係放高利貸，而林清波借款部分，伊則不知情
    ，並沒有介紹告訴人購買檳榔攤，也未向告訴人說林清波是車行老闆，計程車係
    擔保伊向告訴人的借款，該車當時還在貸款靠行在廣業公司名下，交給告訴人之
    黃金鑽錶係真的，目前還在告訴人那裡，證人林偕國所述不實在，因事後沒有錢
    還告訴人，告訴人才告伊詐欺等語。
四、經查：
    (1)本件告訴人雖指稱：被告乙○○佯稱以介紹頂讓檳榔攤事宜，使告訴人陷於錯
      誤而交付投資款項三十萬元云云，然告訴人於警訊時稱：「當時乙○○帶我去
      三重一家檳榔攤看一下，然後我問其檳榔攤一個月收入多少，要投資多少，乙
      ○○說房租包括攤位需三十萬元，隔天我就拿錢給他，過二天，我向他問檳榔
      攤有無做好，乙○○向我表示三十萬元已被他花用，然後向我求情」等語（見
      偵查卷第七頁背面及第八頁），於偵查中稱：「我想買檳榔攤，委託他幫我去
      找，九十年十一月間他帶我去三重看檳榔攤，又叫林清波擔保，所以給他三十
      萬元，嗣後我跟他聯絡，他就說把錢給朋友了，因他朋友向他催債」等語（見
      偵查卷第二十四頁）、「乙○○介紹一個三重的攤子，大約三十五萬元，隔天
      我就將錢交給他，由他交給老闆，之後我要求債務要有擔保，他就叫林清波任
      保證人，沒有證據證明被告介紹頂讓檳榔攤及投資車行」等語（見偵查卷第四
      十七頁背面及第四十八頁）、於原審訊問時指稱：「他拿支錶向我借五萬元，
      我是心甘情願的，那支錶我拿去驗，不是鑽的，說要投資檳榔攤，我沒有問是
      誰的，他只帶我去三重看一家檳榔攤，不知道是何人的，就把三十萬元給被告
      ，是因為我很單純，給三十萬，沒有寫任何資料，是事後他沒有辦法還錢，才
      寫讓渡書，被告說叫我趕快拿錢，不然會給別人頂掉，因為那個地點很好，再
      借五萬元時，已經知道三十萬被花掉了，被告拿那支金錶說可以抵七、八萬，
      我才又借他五萬元，結果金錶不值一萬元。」等語（見原審卷第二一、二二頁
      ）、「我有意思要頂檳榔攤，後來他說他正缺錢，要先跟我借，我答應他，拿
      錢給他時，是算頂檳榔攤，被告拿錢後過二天跟我說缺錢，他只有寫讓渡書，
      沒有寫借據，還有寫本票給我，沒有跟他收利息。」等語（見原審卷第三八頁
      ），是告訴人雖前後均指述交付予被告之三十萬款項係欲資頂讓檳榔攤，然依
      告訴人前開自警訊、偵查迄原審辯論終結前之陳述，均無法指出被告介紹頂讓
      檳榔攤之確定地點、名稱、所有權人等內容，按一般常情，有關投資頂讓事業
      之事宜，係屬重大經濟決定，一般人均會以審慎態度為之，對於投資頂讓之標
      的、地點、營業內容、所有權人等相關事宜均會事先加以了解評估，以決定是
      否投資頂讓及投資頂讓金額，於決定投資頂讓之後，對於投資頂讓之交易詳細
      事項亦會以書面明為訂定之，而本件告訴人之投資頂讓金額為三十萬元，此金
      額並非小額，然告訴人在不知欲投資之檳榔攤係何人所有、對於所投資頂讓之
      事項未事先了解評估及未與對方為商議，即輕率將三十萬元交付予被告，又未
      簽寫認何投資頂讓之證明文件，此顯與一般常情有違，此外並無其他證據足以
      證明告訴人交付三十萬元予被告之目的係欲投資頂讓檳榔攤，是尚難僅憑告訴
      人之指陳即認被告有佯稱可代為介紹頂讓檳榔攤事宜之行為，告訴人前開指述
      尚難採信，況告訴人於交付三十萬元款項後，若明知被告乙○○已將三十萬元
      款項私自挪為償債之用而未交付予檳榔攤所有人，何以又同意借款五萬元予被
      告？若被告乙○○係以投資頂讓檳榔攤為由向告訴人詐騙三十萬元，被告事後
      應即刻意隱瞞或避不見面，而非向告訴人坦承業已將三十萬元作為償債之用，
      足認被告辯稱：係單純借款一節，尚非無據。
    (2)另告訴人指稱被告夥同同案被告林清波，向告訴人詐稱林清波為計程車車行負
      責人，使甲○○又陷於錯誤交付借款三十萬元云云，然告訴人於警訊時稱：「
      乙○○向我表示三十萬元已被他花用，然後向我求情，乙○○向我表示林清波
      是車行老闆，由其擔保沒問題」、「當時林員均稱很急需金錢，林清波又說要
      我投資車行，我看林清波是車行老闆份上沒有收利息」、「就說一個月分兩期
      ，每期一萬五千元，一年還清，擔保品就說乙○○提供女用金錶一支，及八Ａ
      ─二七三號營業用小客車之讓渡書、三十萬本票、五萬元本票，另林清波寫二
      十五萬元本票」、「乙○○認識約三個月，林清波是透過乙○○認識的普通朋
      友」、「我一點都不了解林清波、乙○○之財力，我以為該營業車是他自己的
      」、「乙○○還欠我三十二萬元、林清波尚欠我二十二萬七千五百元」等語（
      見偵查卷第八頁），於偵查中稱：「林清波說他是車行老闆，要我投資他車行
      三十萬元，但發現他不是老闆後，就儘快追回了五萬元，因他說錢已投資了，
      只能還五萬元，所以還欠二十五萬元」等語（見偵查卷第二十三頁、第二十四
      頁）、「林清波問我有無興趣投資車行，我就投資三十萬元，一個月一萬五千
      的紅利，期滿取回原本三十萬元，我就交付三十萬元」、「有收到二、三期之
      紅利，一期七千五百元，之後林清波就避不見面」等語（見偵查卷第四十七頁
      背面及第四十八頁），依告訴人前開所述，告訴人僅於警訊時稱被告乙○○有
      稱林清波係車行老闆一詞，其餘皆稱係同案被告林清波自稱係車行老闆，並未
      指述與被告乙○○有何關連，惟被告乙○○否認有向告訴人詐稱林清波係車行
      老闆一事，是尚難僅憑告訴人指述認被告乙○○有向告訴人詐稱同案被告林清
      波係車行老闆一節，況且告訴人交付三十萬元款項予同案被告林清波，係於知
      道被告乙○○未將三十萬元用於投資頂讓檳榔攤之後，若告訴人甫遭被告乙○
      ○以投資檳榔攤而遭詐騙，則告訴人應會更堤防被告乙○○、林清波，而對於
      投資車行一事更加謹慎，惟告訴人並未為任何查證或商議行為即同意被告乙○
      ○或林清波之投資車行提議，又交付三十萬元予甫經由被告乙○○介紹之同案
      被告林清波，告訴人之行為實與常情有違，甚且同案被告林清波先後有交付二
      期各為七千五百元之款項予告訴人，此有偵查卷所附之告訴人簽寫之收據影本
      二紙在卷足憑（見偵查卷第十八頁），若被告乙○○及林清波確實有詐騙告訴
      人之犯行，同案被告林清波事後應無再交付利息或紅利之可能，是告訴人交付
      予同案被告林清波三十萬元之款項是欲投資車行一情，顯有疑慮，告訴人前開
      指述顯有瑕疵而不足採信。
    (3)雖證人林偕國於偵查時證稱：「乙○○與林清波都是同事司機，二人都有說最
      近騙到一個有錢的女人，就是甲○○，林清波說他假裝是車行老闆，要朱女投
      資，二人當初打算能騙多少就多少」等語（見偵查卷第五十九頁背面）、於原
      審訊問時證稱：「是他們親口跟我說騙到一個女人這話，是在樹林市○○街十
      七號一樓告訴我的，是他們拿到錢後就花天酒地，時常賭博，在樹林市○○街
      四百一十號賭博，我看不過去才出庭作證，是告訴人告訴我他們如何騙的，林
      清波有告訴我是被告要他假裝成老板，但他不敢在車行講，都是到備前街四百
      一十號那約告訴人見面。」等語（見原審卷第二六頁），惟此為被告乙○○所
      否認，且證人林偕國於被告借錢時或告訴人交錢時均不在場，其證述自難證明
      與本案有關之犯罪情節，況縱使證人林偕國確有聽到被告有提及騙到一個女人
      等情，此乃傳聞證據，亦難為被告不利之認定。
    (4)又告訴人係經營貸放款業務，從而觸犯重利罪，已經判處有期徒刑四月，如易
      科罰金以三百元折算一日確定，此有台灣板橋地方法院九十二年度訴字第一四
      三號判決一份附卷可證，顯見告訴人係基於賺取利息之意而貸款予被告甚明，
      從而公訴人以若非被告施用詐術，告訴人豈有願意交付財物予被告？而認定被
      告有施用詐術之行力尚嫌速斷。且同案被告林清波於九十一年二月五日十四時
      許，以告訴人涉有妨害自由罪嫌向台北縣政府警察局樹林分局報案，此有該局
      受理刑事案件報案三連單影本一紙附卷可參（見偵查卷第十九頁），嗣告訴人
      方於九十一年二月二十六日向台灣板橋地方法院檢察署申告被告乙○○、林清
      波涉嫌本件詐欺取財罪嫌，是告訴人於同案被告乙○○提起告訴後，始提起本
      件告訴，足認告訴人與被告間尚有其他刑事案件糾葛，則告訴人於本件之指述
      ，尚乏其他積極證據以資審認。依前所述，告訴人之指述尚難認無瑕疵而足以
      採信，且無其他積極證據足資證明告訴人之指述與事實相符，被告與告訴人間
      交付款項之行為，應係債務不履行之民事糾葛，應循民事途徑救濟，尚難僅以
      被告事後無法清償，即認被告係基於不法所有意圖而施以詐術，使告訴人陷於
      錯誤而交付財物。另被告乙○○於原審審理中，亦與告訴人達成和解，此亦有
      和解書乙紙附卷為證（見原審卷第四一頁），益證本件純屬民事糾葛無誤。綜
      上所述，被告所辯尚非無據，自難遽認與刑法第三百三十九條第一項之詐欺取
      財罪之構成要件相符。
五、從而原審以不能證明被告乙○○涉犯刑法第三百三十九條第一項詐欺取財罪，而
    為無罪判決之諭知，其認事用法，並無不當，公訴人以證人林偕國指述歷歷為由
    提起上訴，惟證人林偕國於被告借款或告訴人交付財物時，均不在場，自無法為
    告訴人指述之佐證，是公訴人之上訴，顯無理由，應予駁回。
據上論斷，應依刑事訴訟法第三百六十八條，判決如主文。
本案經檢察官吳國南到庭執行職務。
中      華      民      國     九十二     年      十      月    十七    日
                              臺灣高等法院刑事第十八庭
                                  審判長法  官  吳      敦
                                        法  官  吳  明  峰
                                        法  官  劉  慧  芬
右正本證明與原本無異。
不得上訴。
                                        書記官  鎖  瑞  嶺
中      華      民      國    九十二    年      十      月     十七     日


司法院資訊處製作；財團法人民間司法改革基金會備份。
